【裁判字號】    97,保險,4
【裁判日期】    971107
【裁判案由】    給付保險金
【裁判全文】
臺灣新竹地方法院民事判決               97年度保險字第4號
原      告  乙○○
訴訟代理人  洪大明律師
被      告  英屬百慕達商宏利人壽保險國際股份有限公司
            台灣分公司
法定代理人  甲○○
訴訟代理人  程才芳律師
上列當事人間給付保險金事件，本院於民國97年10月22日辯論終
結，判決如下：
    主  文
原告之訴及假執行之聲請均駁回。
訴訟費用由原告負擔。
    事實及理由
一原告起訴主張
  (一)原告於民國96年10月3日，以原告之母丙○○為被保險人（
    以下簡稱被保險人），與被告簽訂「逍遙人生變額萬能壽險
    」之保險契約（以下簡稱系爭保險契約）。被保險人由被告
    公司安排至其指定之醫院辦理體檢，檢查結果一切正常健康
    ，並記錄有體檢報告書。但被保險人於96年10月22日至國泰
    醫院新竹分院急診，翌日（10月23日）檢查發現肝癌末期經
    醫師建議轉署立新竹醫院安寧病房。被保險人於96年10月25
    日轉至署立新竹醫院安寧病房，同年12月6日過世。被保險
    人過世後，原告向被告要求理賠新台幣（下同）100萬元，
    被告卻以原告之母曾因C型肝炎，在92年間曾門診治療為由
    ，解除保險契約，拒絕理賠。爰依據保險契約，請求被告給
    付保險金如聲明所示。
  (二)對被告答辯所為之陳述
    1.原告及被保險人均不知罹患C型肝炎，92年間係因輸尿管
      結石，在南門醫院住院三天。
    2.保險法第64條1、2項之規定係規範要保人之據實說明義務
      ，並非規範被保險人，本件原告係要保人，原告並不知被
      保險人曾罹患C型肝炎，故原告並未違反上開規定之說明
      義務。
    3.被保險人經被告公司安排進行健康檢查，就肝臟部分檢查
      並無異常，被告公司無足以變更或減少對於危險估計之情
      形。
    4.依據被保險人在原告投保後罹患肝癌末期之情形觀之，在
      投保當時，倘被告委任醫師有確實對被保險人實施觸診及
      肝臟超音波檢查，應可輕易知悉被保險人已罹患肝癌，亦
      即體檢醫師以通常之診查，即可發覺，而醫師未發覺，應
      認為屬於醫師應知之事項（有司法院第一廳研究意見乙則
      可資參照），而醫師為保險公司所委任，屬保險公司之代
      理人，故亦認為保襝公司所應知，即認定被告在知情被保
      險人罹患肝癌仍准予投保，依據舉重以明輕之法理，被告
      在知悉被保險人罹患肝癌之情形下仍准予保險，則92年間
      曾經罹患肝炎，被告亦無拒絕保險之理，故保險公司自不
      得再以此主張解除契約。
  (三)聲明：被告應給付原告1,000,000元，並自96年12月14日起
    至清償日止，按週年利率百分之5計付利息，願供擔保，請
    准宣告假執行。
二被告之抗辯
  (一)本件原告投保系爭保險契約時，於接受被告之書面詢問時，
    就最近五年內，是否曾因患有肝炎、高血壓等，而接受醫師
    治療、診療或用藥之問題，原告僅答稱2年多前因感冒不舒
    服至醫院檢查，發現有高血壓，至今都在新竹馬偕醫院定期
    回診，每3個月1次，並每天服藥，血壓維持在120-130/60-7
    0。」。惟經調閱被保險人莊載勉之病歷資料發現，被保險
    人曾於92年10月間經南門綜合醫院診斷罹患C型肝炎，由此
    可知被保險人於投保前之過去五年內曾因罹患肝炎接受醫師
    治療並服藥，惟其於投保系爭保險契約時對於被告所詢過去
    五年內是否曾罹患肝炎而接受醫師治療、診療或用藥之事實
    ，未盡據實告知義務，其隱瞞上開事實，顯然嚴重影響被告
    對危險之估計，其違反保險法第64條第1項之說明義務，被
    告已於97年1月14日以台北信義郵局第81號存證信函，依據
    保險法第64條第2項規定解除系爭保險契約，而系爭保險契
    約既經解除，原告自不得請求被告給付保險金。
  (二)依本件被保險人92年10月至93年5月間於南門綜合醫院之就
    診病歷資料所示，本件被保險人於92年10月13日、10月20日
    、11月3日及93年5月21日、5月29日均有C型肝炎之病症記錄
    （571.4 Chronic hepatits.unspecified），且本件被保險
    人均有肝功能指數之檢測並進行肝臟超音波（Liver echo
    ），足見被保險人業於92年間即知悉其罹患C型肝炎，故定
    期至南門綜合醫院作肝臟超音波及肝功能指數之檢測，原告
    主張其未能知悉被保險人曾罹患C型肝炎云云，顯屬卸責之
    詞。
  (三)被告所委任之醫院醫師對被保險人所辦理之體檢為一般之理
    學體檢，係採問診及觸診方式進行檢查，故該體檢報告書所
    載腹部檢查並無異常之情形，乃係體檢醫師詢問被保險人經
    被保險人告知無異常且經體檢醫師以觸診方式檢查腹部無發
    現異常情形所得之結論，惟C型肝炎之檢驗，必須以血液檢
    查，故以一般理學體檢之方式檢驗，實無法查知被保險人有
    罹患C型肝炎之情形，原告據此主張被保險人未據實告知其
    罹患C型肝炎並未影響被告公司之評估云云，實屬無據。再
    者，參酌被告公司之核保準則，被保險人如有告知其罹患C
    型肝炎，即屬加費承保或拒保之情形，且被告公司為判斷加
    費之金額及是否達拒保之情形，會要求被保險人進行肝功能
    檢測（Liver Function Test，簡稱LFT），並以被保險人肝
    功能檢測之結果，依被告公司所定之核保標準決定加費之金
    額或是否拒保，由此益證原告於投保時未據實告知本件被保
    險人有罹患C型肝炎之病症，確實業已嚴重影響被告對危險
    之估計，被告自得依保險法第64條第2項之規定解除系爭保
    險契約。
  (四)依保險法第65條第1款之規定觀之，具體說明義務之規定亦
    應適用於被保險人應無置疑，且於本法關於確定和控制危險
    之規定中，如第58條之危險發生通知義務，59條之危險增加
    義務等，義務履行主體皆為要保人和被保險人併列，據實說
    明義務既屬同類，被保險人當然亦具有依誠實信用原則將知
    悉事項告知保險人之義務」（參江朝國著保險法基礎理論第
    227頁，被證四號），足見保險法第64條縱未明列被保險人
    為據實說明義務之主體，且由系爭保險要保書後附之被保險
    人告知及健康聲明事項亦約定「依保險法第64條規定，要保
    人及被保險人應詳實告知，並應親自填寫要保書，如違反誠
    實告知而影響危險評估，則保險公司得解除契約且無須退還
    所交之保險費，保險事故發生後亦同，請特別注意」，足見
    被告自得以系爭保險契約之被保險人未盡據實告知義務，主
    張解除契約。
  (五)醫師之檢查是否正確有時需賴被保險人之據實說明，不能因
    保險人指定醫院體檢，或被保險人授權保險人查閱其就醫資
    料，即認被保險人可免除據實說明義務。足見原告自不因被
    告業已指定醫師為被保險人作健康檢查即可排除其依保險法
    第64條應負之據實說明義務。本件被保險人所罹患之C型肝
    炎病症，必須透過LFT即肝功能之檢測始得查知，體檢醫師
    透過通常之診查，並無法發覺該病況。
  (六)綜上，本件保險契約業經解除，原告請求給付保險金，於法
    無據，請求駁回原告之訴及假執行之聲請，並願供擔保請求
    免為假執行。
三兩造不爭執事實
  (一)96年9月10日原告、被保險人填載要保書，就被告詢問之過
    去五年內被保險人是否曾患有肝炎、肝內結石、肝硬化、肝
    功能異常而接受醫師治療、診療或用藥之問題，並未告知被
    保險人曾罹患肝炎並進行治療之事實。96年9月11日丙○○
    就上開相同問題在體檢表對體檢醫師之告知事項答案亦為否
    。
  (二)96年9月11日體檢報告書就腹部肝臟之檢查記載「正常」。
  (三)96年10月03日原告與被告訂立系爭保險契約。
  (四)96年10月22日被保險人丙○○急診至國泰醫院，發現肝癌末
    期，96年12月6日肝癌去世。
  (五)96年12月13日原告聲請保險金給付。
  (六)97年1月14日被告寄發解除契約之存證信函。
四本件之爭點
  (一)92年至93年間被保險人是否曾罹患C型肝炎？如是，原告及
    被保險人未告知該項病史是否違反保險法第64條第1項之說
    明義務？該事實是否影響被告之危險評估？被告得否依據同
    條第2項規定解除系爭保險契約？
  (二)被保險人在投保時是否已罹患肝癌？如是，是否為被告依通
    常注意所應知而無法諉為不知之情形，並視為被告已知悉被
    保險人罹患肝癌？如是，被告在被保險人罹患肝癌情形下仍
    准予投保，則被告在知悉被保險人92年間罹患肝炎之情形則
    無拒絕投保之理，被告即不得以被保險人或原告未告知上開
    罹患肝炎之情形解除契約？
五法院之判斷
  (一)保險法第64條第1項規定，要保人對於保險人之書面詢問，
    應據實說明。對於保險契約負有說明義務之人，上開法條雖
    僅載有要保人，被保險人是否具有同樣義務，並無明文規定
    。但由系爭保險要保書之「被保險人告知及健康聲明事項」
    中亦載明「依據保險法第64條規定，要保人及被保險人應詳
    實告知，並應親自填寫要保書，如違反誠實告知而影響危險
    評估，則保險公司得解除契約且無須退還所交之保險費，保
    險事故發生後亦同」，且在該頁下方亦有原告及被保險人之
    簽名，有要保書第四頁附卷可參。足見，兩造之契約中亦定
    明被保險人有說明之義務，如未盡說明之義務，而影響危險
    評估，被告得以系爭保險契約之被保險人未盡據實告知義務
    ，主張解除契約。因此，原告主張在本件保險契約中，保險
    法第64條第1項規定僅規範要保人不及於被保險人，尚非可
    採。
  (二)被保險人丙○○於92年10月13日、10月20日、11月3日及93
    年5月21日、5月29日均有C型肝炎之病症記錄（571.4
    Chronic hepatits.unspecified），且均有肝功能指數之檢
    測並進行肝臟超音波（Liver echo），有被保險人在南門醫
    院就診之病歷摘要在卷可參。故被保險人曾在投保前五年內
    曾因罹患肝炎經診斷及治療之事實應堪認定。
  (三)被保險人既有上開多次之肝炎就診紀錄，依據一般常情，除
    非被保險人有失智或情他特殊原因，否則，被保險人應知自
    身罹有肝炎並進行治療之情，原告主張被保險人亦不知罹患
    肝炎云云，應非可採。
  (四)被保險人在系爭保險契約要保書第四頁之「告知及健康聲明
    事項」中對於被告詢問過去五年內是否曾罹患肝炎、肝功能
    異常而接受醫師治療、診療或用藥之問題，被保險人並未告
    知其在92年、93年間之C型肝炎之診療紀錄，有系爭保險契
    約要保書第四頁附卷可參，另對於被告委任之體檢醫師詢問
    上開相同之問題，被保險人丙○○亦答否，有該體檢表（對
    體檢醫師之告知事項）在卷可參。故被保險人對於被告二次
    書面詢問關於肝炎之診療記錄並未據實說明，堪以認定。
  (五)依上(一)所述，本件系爭契約被保險人亦負有保險法第64條之
    告知義務，被保險人就被告書面詢問肝炎之診療記錄並未據
    實說明亦經上開(四)認定，故被保險人應已違反保險法第64條
    第1項之據實說明義務。
  (六)本件系爭保險所承保之危險即被保險人死亡，被保險人死亡
    即應為保險金之給付。而疾病通常是決定被保險人壽命之因
    素。而依據原告提出之文章（97年9月23日準備書狀二之附
    件）記載病毒性肝炎及肝硬化為肝癌之最大原因。而肝癌為
    死亡之重要因素之一。故是否曾經罹患肝炎而經診治，顯為
    被告評估危險之重要因素，以決定是否承保或增加保費。且
    本件被保險人嗣後果因肝癌死亡，亦徵是否曾罹患肝炎疾病
    及就診記錄應為被告評估所承擔危險之重要事項。故本件被
    保險人未據實說明，違反保險法第64條第1項之規定，且未
    據實說明之事項亦減少被告對於被保險人壽命之危險評估，
    因此，已構成保險法第64條第2項之得解除契約之事由。被
    告亦於於97年1月14日以台北信義郵局第81號存證信函解除
    系爭保險契約，有該存證信還在卷可參。系爭保險契約既經
    解除，原告請求被告給付保險金，應屬無據。
  (六)保險契約為最大善意契約，據實說明義務則為實現上開原則
    之規定。違反據實說明義務而解除契約，依據保險法第64條
    第2項後段規定，即使保險人承保之危險發生亦可解除，另
    依據保險法第25條規定，依據保險法第64條第2項規定解除
    契約者，保險人無須返還已收之保險費，故保險法第64條第
    2項之規定顯然有強烈保護保險人而同時懲罰要保人違反善
    意原則之意，因此，只要被保險人或要保人違反據實說明義
    務而該事項為被保險人評估危險之重要事項，被保險人即可
    解除契約，除非未說明之事項為保險法第62條規定之1. 為
    他方所知者、2.依通常注意為他方所應知或無法諉為不知、
    3.一方對於他方經聲明不必通知者。原告及被保險人未告知
    肝炎就診記錄一節，顯然均不符合上開三項之要件。本件被
    告解除契約並非以原告或被保險人在投保時已知罹患肝癌而
    未告知而解除契約。且被保險人在投保時是否已罹患肝癌，
    並無法證實。縱然當時被保險人已罹患肝癌而被告委任之醫
    師並未發現，亦不能免除原告及被保險人之據實說明義務。
    況依據原告提出之司法院司法業務言就會第三期之司法院第
    一廳研究意見亦認為要保人不能因保險人已指定醫師體檢而
    免除告知義務。再參原告曾在被告之書面詢問中記錄關於高
    血壓之病史，被告即請求被保險人、原告進一步填載高血壓
    問卷及命進行心電圖之檢查，並依據檢查結果，認為被保險
    人心電圖異常而不能依據原告要求之契約內容而為契約內容
    變更之，有高血壓問俊及新契約內容變更通知書在卷可參。
    由此可知，如被保險人或原告曾經告知其罹患肝炎之事實，
    被告公司始得進一步檢查該部分疾病，評估保險契約危險性
    之高低，更足證原告及被保險人未能據實說明肝炎病史，已
    足影響被告公司對於系爭契約危險之評估。因此，原告及本
    件之被保險人既已違反據實說明義務（告知義務），被告當
    然得解除契約，與被告之體檢醫師在體檢時是否發現被保險
    人罹患肝癌一事無涉，並無所謂之舉重以明輕之法律原則之
    適用。原告辯稱，被告委託之體檢醫師未使用超音波檢驗而
    未能發現被保險人肝癌，故原告不能解除契約云云，尚非可
    採。
  (六)綜上所陳，原告據以主張請求保險金之系爭保險契約，既經
    被告依法解除，原告起訴請求保險金之給付，難謂有據，不
    能准許，應駁回之。原告受敗訴判決，其假執行之聲請即失
    所依據，應併予駁回。
六訴訟費用之負擔：民事訴訟法第78條。
中    華    民    國    97    年    11    月    7    日
                  民事第一庭    法  官  黃珮禎
以上正本係照原本做成。
如對本判決上訴，須於判決送達後20日內向本院提出上訴狀。
                                書記官  江靜玲
中    華    民    國    97    年    11    月    7    日


司法院資訊處製作；財團法人民間司法改革基金會備份。
